最高法院刑事判決　　　　　　九十六年度台上字第一一五六號
上　訴　人　台灣高等法院高雄分院檢察署檢察官
上　訴　人
即　被　告　乙○○
 　　　　　 甲○○
　　　　　　　　　　）
上列上訴人等因被告等強盜殺人案件，不服台灣高等法院高雄分
院中華民國九十五年十月三十日第二審更審判決（九十五年度重
上更(三)字第五三號，起訴案號：台灣高雄地方法院檢察署九十一
年度偵字第二四二三八、二五二三六、二六一四五號），提起上
訴（其中甲○○雖未提起上訴，因屬宣告無期徒刑案件，經原審
依職權逕送審判，視為其已提起上訴），本院判決如下：
    主  文
上訴駁回。
    理  由
本件原判決認定上訴人即被告甲○○（綽號︰「大頭仔」）於民
國八十年十月間，因違反肅清煙毒條例案件，經原審法院於八十
一年六月十八日判處有期徒刑三年五月確定，旋經通緝於八十二
年三月十一日到案入監執行；另於八十二年二月間，因違反麻醉
藥品管理條例案件，經台灣高雄地方法院於八十二年六月十一日
，以八十二年度易字第三三三二號判處有期徒刑八月確定，二案
接續執行，至八十四年二月二十七日縮短刑期假釋出監；八十四
年八月間，復因違反麻醉藥品管理條例案件，經台灣高雄地方法
院於八十四年十二月二十六日判處有期徒刑六月確定，於八十五
年三月二十三日入監執行，並執行撤銷假釋後之殘刑，於八十六
年十一月五日縮短刑期假釋出監，刑期至八十七年七月五日屆滿
，未經撤銷假釋，以已執行完畢論。而另上訴人即被告乙○○於
八十三年一月間，因違反肅清煙毒條例案件，經原審法院以八十
三年度上訴字第一六八四號判處有期徒刑三年二月確定，於八十
四年二月二十四日入監執行，迄八十五年十一月二十二日縮短刑
期假釋出監，至八十七年三月十五日假釋屆滿，未經撤銷，以已
執行完畢論。甲○○與乙○○二人均身染施用毒品惡習，亦因施
用毒品而熟識，渠等於九十一年十月十五日左右（即案發前四、
五天），因缺錢購買毒品施用，乃共同意圖為自己不法之所有，
由甲○○提議可誘騙曾與渠有乙次香菸買賣交易之莊瑞寶至高雄
市旗津區旗津觀光漁市場（位在大汕頭漁港附近，下稱「旗津漁
市場」），強盜其財物；二人謀議先由乙○○事先在現場埋伏，
並擬在莊瑞寶到場後，持鐵棍攻擊其腳部，使無法行走，再下手
強盜莊某財物。渠等謀議強盜既定，即推由甲○○先於同年月十
九日下午四時許，至同市前鎮區○○○路四十四之一號莊瑞寶開
設之「怡冠飲料」店外，向莊某佯稱願以低價出售香菸一箱，莊
瑞寶不疑有他，二人乃約定於當日晚間八時許，在同市旗津區海
岸公園入口處見面交易。甲○○、乙○○二人於是日下午六時許
，先行各自騎乘腳踏車至旗津漁市場，確定相關地緣位置後，由
乙○○事先於當晚七點三十分許在該漁市場埋伏等候，伺機下手
強盜莊瑞寶之財物。俟於同日晚間八時許，莊瑞寶果然依約駕駛
其妻丙○○所有ZL－七四三九號自用小貨車，至旗津海岸公園（
起訴書誤載為旗津海洋公園）入口處，甲○○即以香菸放在旗津
漁市場為由，誘使莊某駕駛該自用小貨車載甲○○同赴旗津漁市
場。迨車抵旗津漁市場下車後，莊瑞寶即要求甲○○依約交貨，
甲○○為敷衍而故意走到該自用小貨車後方，假裝拿取香菸；此
際，早於該漁市場埋伏之乙○○倏忽持預藏之客觀上足以危害人
生命、身體，具有危險性之鐵管一支（長九八．三公分、外圓直
徑三．三公分、內圓直徑二．七公分、重二．五公斤），猛朝莊
瑞寶之背部及腳部攻擊，欲使其無法抗拒後強取其身上財物；詎
料，莊瑞寶極力反抗並撥打行動電話向119 勤務中心報案求救，
大喊「搶劫」，甲○○、乙○○見狀，為達強盜目的，並避免莊
瑞寶逃脫，事跡敗露，竟進而基於殺害莊瑞寶併強盜取財之犯意
聯絡，由乙○○持上開鐵管繼續朝莊某之頭部要害、手腳及其他
身體部位猛烈重擊多次，再由甲○○駕駛莊瑞寶開至現場之自用
小貨車，在該漁市場入口處附近，自莊某背後以時速約五十公里
之高速予以衝撞，致使莊瑞寶倒地後卡在自用小貨車底盤下，甲
○○、乙○○二人遂將莊瑞寶自底盤下拖出，將其抬至該自用小
貨車右前座地板上，再由甲○○駕駛該自用小貨車，乙○○則乘
坐在後方帆布蓬車廂中，沿同市○○區○○路由北向南轉至廣澤
街後，往高雄港過港隧道方向行駛，擬將莊瑞寶棄置他處，途中
因莊瑞寶之身體不時碰觸該自用小貨車之變速桿，致無法順暢駕
駛，途經旗津國中附近，乙○○即由後車廂移坐於右前座，以便
控制莊瑞寶之身體，避免繼續碰觸該自用小貨車變速桿，乙○○
並翻動莊瑞寶兩側褲袋，強行取走已奄奄一息不能抗拒之莊瑞寶
所有原放在口袋內之現金新台幣（下同）三萬三千八百元，而強
盜得手。嗣該自用小貨車駛至高雄港第二港口一一五號（起訴書
誤為一一六號）碼頭外之高雄市旗津區○○○路靜僻處路邊，甲
○○、乙○○合力將奄奄一息之莊瑞寶拖下車棄置在路旁，二人
旋即駕駛該自用小貨車往旗津方向逃逸，沿同市○○區○○街由
南往北方向行駛，途經廣澤街與敦和街二巷八十二弄之交岔路口
時，因疏未注意車前狀況，不慎撞及路樹，渠二人恐遭人發現，
乃將該自用小貨車棄置在敦和街二巷八十二弄與九十八弄間之廣
澤街北向車道路旁，乙○○並將上開鐵管隨手丟棄在敦和街二巷
一０六號前空地上，二人則往旗津漁市場方向逃逸，並在旗津漁
市場內會合朋分贓款，甲○○分得現金一萬六千五百元，乙○○
分得現金一萬七千三百元，乙○○且將所穿著黃色長袖上衣丟棄
在海中，渠二人朋分贓款後，即搭乘計程車離去，並將所分得贓
款用於購買毒品施用而全數耗盡。莊瑞寶被棄置路旁不久（不到
十分鐘），即於同日晚上八時三十分許，經內政部警政署高雄港
務警察局中興分駐所警員巡邏時發現，隨即將之送往高雄市邱綜
合醫院急救，然終因頭部外傷（左額部擦傷二〤０．八公分、右
額部四．二〤０．九公分、左顳部擦傷三〤二公分、左顳部撕裂
傷約四．五公分長、左眶部瘀傷六〤四公分、右眶部瘀傷六〤五
．五公分、鼻樑部擦傷五〤二．四公分、左顴部擦傷七．五〤四
．五公分、左頰部瘀傷、左頰部擦傷三．五〤三公分、左後頂部
、枕部頭皮下血腫約一二〤六公分、左後頂部、枕部撕裂傷約九
公分長）、右後頸部擦傷二．六〤二．五公分、右後頸部瘀傷七
〤六公分、右下腹部擦傷二五〤一０公分、背部挫擦傷（左上背
部三〤一．三公分及七．五〤三公分二處、左背部擦傷一二．五
〤七．五公分、背部中央部位擦傷九．五〤五．五公分）、雙手
上肢挫擦傷（左上臂後部擦傷一九〤六分、左後肘部瘀傷、左前
臂後部擦傷、左前臂後部瘀傷一０〤八公分、左前臂前部瘀傷六
〤三公分、左前臂前部擦傷一０〤八公分、右上臂後部擦傷二六
〤五公分、右上臂、前臂、手背部瘀傷二八〤八．五公分）、左
大腿後部擦傷五．五〤三．三公分、雙膝挫擦傷（左膝前部多處
小擦傷，最大為一．七〤一．五公分；右膝前部有多處小擦傷，
最大為一．五〤一公分）、頭皮下、帽狀腱膜、左右顳部肌肉、
腦內硬膜、蜘蛛網膜下與小腦蜘蛛網膜下等多處出血、左後頂部
顱骨圓形凹陷性骨折（直徑約三．五公分）、左後頂部腦挫傷、
胸部挫傷（右上胸部瘀傷約一０〤九公分、左前胸部多處小挫傷
痕跡，最大為一．一〤０．三公分）併血胸、氣胸（左右肋骨連
續性骨折、左後肋骨連續性骨折、左右後肋骨膜肌嚴重出血、肺
臟後部出血）、右肩部擦傷六〤五公分及背部肌肉嚴重出血等重
創，延至翌日（二十）日上午一時許，因頭部鈍器傷而傷重不治
死亡。嗣經警循線在同市○○區○○街二巷八十二弄與九十八弄
之廣澤街北向車道路旁，發現莊瑞寶之自用小貨車，復在同巷一
０六號前空地上，發現乙○○所丟棄鐵管一支，經警採集該鐵管
上血跡及莊瑞寶前開自用小貨車上之指紋十七枚與血跡送檢驗比
對後，發現其血跡DNA之STR型別與莊瑞寶相符，指紋部分與甲○
○、乙○○之指紋相符，始悉渠二人涉案。警方嗣於同年十月三
十一日下午五時二十分許，在同市○○區○○里○○路四十號住
處前，查獲乙○○，並在其住處樓梯口扣得其做案時所穿著鞋面
染有莊瑞寶血跡之短筒白色球鞋一雙，又於同年十一月十五日下
午四時三十分許，在同市○○區○○路四之一號三樓空屋內，查
獲甲○○，並起出其做案時所穿著短袖花襯衫、藍色牛仔褲各一
件及休閒鞋一雙等情。係以上開事實，業經甲○○坦承伊確於上
揭時、地，約莊瑞寶見面，並先於下午六時許，至做案現場勘察
地形及曾駕駛莊某之自用小貨車撞擊其背部，且於駕車撞擊莊某
後，與乙○○二人將其抬至自用小貨車上，駛離旗津漁市場，將
之棄置於高雄港第二港口一一五號碼頭外之高雄市旗津區○○○
路靜僻處路邊後，曾與乙○○分配自莊瑞寶身上所取得之現金，
並持之購買毒品施用等情不諱。而乙○○對渠於前揭時、地，持
扣案之鐵管毆打莊瑞寶數次，渠與甲○○將莊瑞寶放在路邊後，
共同駕駛該自用小貨車返回旗津漁市場，途中因故棄車，渠與甲
○○事前看過做案現場，事後與甲○○分配取自莊瑞寶身上之現
金，供購買毒品施用等情，亦坦認屬實。且莊瑞寶因本案受有上
開傷害，於案發翌日（即九十一年十月二十日）上午一時許，因
頭部鈍器傷傷重不治死亡，亦據台灣高雄地方法院檢察署檢察官
督同法醫師相驗及解剖複驗明確，有邱綜合醫院醫師出具之診斷
證明書、鑑定驗斷書、勘驗筆錄、相驗屍體證明書、解剖紀錄報
告、莊瑞寶之病歷資料影本各一份及相驗照片十二幀、解剖複驗
照片二十四幀在卷足稽。莊瑞寶於九十一年十月十九日夜間八時
三十分許，經內政部警政署高雄港務警察局中興分駐所巡邏警察
發現其倒在高雄港第二港口一一五號碼頭外之高雄市旗津區○○
○路靜僻處路旁，身上皮包僅有證件，並無現金，現場並無打鬥
跡象，地上有二五〤三０公分莊瑞寶血跡，旋將之送往高雄市邱
綜合醫院急救等情，亦有內政部警政署高雄港務警察局中興分駐
所司法警察處理變死案件初步調查報告表、警員陳聰明繪製莊瑞
寶意外死亡案現場圖(一)、A3類道路交通事故調查報告表及現場照
片十四幀在卷足憑；警察另在高雄市○○區○○街二巷八十二弄
與九十八弄間之廣澤街北向車道路旁，發現莊瑞寶於九十一年十
月十九日晚上七時三十分許至八時許離家所駕駛其妻丙○○所有
ZL－七四三九自用小貨車（該車駕駛座、右前乘客座內外側及方
向盤上均有莊瑞寶血跡）停在該處，復在距離停車處所約五十公
尺處之敦和街二巷一０六號前空地上，發現沾有莊瑞寶血跡之鐵
管一支等情，除上開司法警察處理變死案件初步調查報告表及道
路交通事故調查報告表外，並有警員陳聰明繪製莊瑞寶意外死亡
案現場圖(二)、車籍作業系統—查詢認可資料、高雄市政府警察刑
案現場勘查採證物品清單、高雄市政府警察局九十一年十一月一
日高市警鑑字第０九一００六八二四九號鑑驗書及現場照片八幀
等附卷可按。並以警方在該部自用小貨車內外採集有效指紋共十
七枚、腳趾紋六枚，經送內政部警政署刑事警察局指紋室以指紋
電腦比對法、指紋特徵點比對法等鑑驗方法比對後，其中編號D1
3指紋（採取位置在自用小貨車後車廂拉門處）及D17指紋（採取
位置在自用小貨車方向盤上），分別與乙○○指紋卡左中指及甲
○○指紋卡右食指指紋相符，有高雄市政府警察局九十一年十一
月十二日高市警鑑字第０九一００七０八二五號函及內政部警政
署刑事警察局九十一年十一月四日刑紋字第０九一０三０一一三
０號鑑驗書、刑事案件證物採驗紀錄表各一份附卷可稽；又乙○
○為警查獲，扣押得其穿著之短筒白色運動鞋上，染有莊瑞寶之
血跡，有搜索扣押筆錄、高雄市政府警察局九十一年十一月十四
日高市警鑑字第０九一００七一五八三號鑑驗書暨照片十五幀等
在卷足資佐。堪認甲○○、乙○○二人所稱係乙○○以鐵管毆打
莊瑞寶，甲○○駕自用小貨車自後予以撞擊後，復將莊某自旗津
漁市場載至高雄市旗津區○○○路高雄港第二港口第一一五號碼
頭外之靜僻處放置，二人並駕該自用小貨車逃逸，在高雄市○○
區○○街二巷八十二弄與九十八弄間之廣澤街北向車道路旁，將
該車棄置，乙○○並在該敦和街二巷一０六號前空地上，隨手將
上開扣案鐵管一支丟棄等情，為真實可採。復以依莊瑞寶所受上
述傷害，其中背部挫擦傷（左上背部三〤一．三公分及七．五〤
三公分二處、左背部擦傷一二．五〤七．五公分、背部中央部位
擦傷九．五〤五．五公分）、胸部挫傷併血胸、氣胸（左右肋骨
連續性骨折、左後肋骨連續性骨折、左右後肋骨膜肌嚴重出血、
肺臟後部出血）及背部肌肉嚴重出血等情，核與甲○○自白駕駛
自用小貨車撞及莊某背部一節吻合，且渠於警詢中供承係以時速
五十公里之高速由莊瑞寶身後衝撞，足見莊某係在直立奔跑中遭
甲○○駕車以時速五十公里之高速自後方猛烈撞擊後倒地，致受
有背部、胸部等「面的接觸」之重創甚明。莊瑞寶遭甲○○駕車
自後猛烈撞擊後，應係隨其原有奔跑方向及甲○○所駕駛自用小
貨車行進方向之作用力撲倒在地，且該自用小貨車車頭下方部位
設有圓柱形鋼管防撞保險桿，該鋼管保險桿並非全部裸露，其中
央大部分有塑膠或橡膠材質之非圓形包裹物，僅左右兩側裸露少
部分鋼管而已，該自用小貨車車頭（含保險桿、擋風玻璃及鈑金
等）部分皆未沾染有明顯血跡，此觀卷附該自用小貨車照片自明
，另高雄市政府警察局刑事鑑識中心並未發現該自用小貨車車頭
部分有血跡反應而予採集，亦有上開高雄市政府警察局刑案現場
勘查採證物品清單附卷足參，因莊瑞寶係受該自用小貨車撞擊後
卡在該車底盤下，為甲○○、乙○○二人拖出，已如前述，是渠
頭部之左後頂部、枕部撕裂傷及顱骨直徑約三．五公分圓形凹陷
性骨折，應非由甲○○駕車自後方撞擊所致，至為灼然。又以乙
○○固曾自白持扣案鐵管毆打莊瑞寶，但其所述毆打部位於警詢
、偵查、第一審、原審更審前、第一次及前次更審審理中先後所
供不一，或為身體、或為背部、手腳、或為手腳、腰部、或為手
臂、或為腳部、或為背部二、三下及腳部、或為腳部、背部、或
稱僅打腳部，並未打頭云云。惟甲○○於警詢則稱乙○○持扣案
鐵管一直毆打莊瑞寶，打到莊某倒地，乙○○先持扣案鐵管打莊
某腳部，後因莊某反抗及逃跑，乙○○就開始對其身體不特定部
位一陣亂打，莊某頭部乃乙○○持扣案鐵管打擊所造成，直至渠
等在旗津一路一一五號碼頭外靜僻處將莊某推拉下車時，乙○○
手中仍持扣案鐵管；嗣於偵查及第一審又稱乙○○一直追打逃跑
中之莊瑞寶等語；於原審前次更審審理中經乙○○詰問時改稱：
伊並未看到莊某頭部之傷是否乙○○所打，是警察告訴伊莊某頭
部係鈍器傷，叫伊說係乙○○打的就好了等語。但莊瑞寶受有上
開傷害，係因頭部鈍器傷而傷重不治死亡，業如上述，而扣押之
鐵管乃一外圓直徑三．三公分、內圓直徑二．七公分，重二．五
公斤之沈重空心鐵管，已經原審前次更審當庭勘驗秤重測量無誤
，且據台灣高雄地方法院檢察署法醫師解剖複驗莊瑞寶屍體後，
發現其左後頂部之一圓形凹陷性骨折，直徑約三．五公分，其死
因為頭部鈍器傷，有前揭解剖紀錄報告及解剖複驗照片在卷可證
，相較於扣案鐵管之外圓直徑雖有０．二公分差距，然乙○○以
該鐵管用力攻擊莊某頭部，造成圓型凹陷性骨折，因鐵管與人體
皮膚、骨頭強力接觸，必造成皮膚、骨頭受擠壓外擴，故該左後
頂部凹陷性骨折應係扣案鐵管重擊造成，亦可認定。該扣案鐵管
係空心，長度九八．三公分，業經原審更審前於九十二年六月十
八日當庭勘驗明確，有勘驗筆錄、照片及審判筆錄附卷可稽，且
其材質可吸附磁鐵為鐵質，外圓直徑三．三公分、內圓直徑二．
七公分，重二．五公斤，則經原審前次更審當庭勘驗秤重、測量
無誤，紀錄在卷，並有該支鐵管扣案可憑（原審第一次更審時以
當庭目測方式勘驗扣案鐵管，並於審理筆錄記載扣案鐵管為鋁棒
，長度約一公尺多，尚有誤會）。該鐵管內外圓直徑相差０．六
公分，即該鐵管厚度為０．三公分，係客觀上足以危害人生命、
身體，具有危險性之兇器。乙○○手持之猛烈重擊莊瑞寶頭部、
軀幹及四肢，甲○○復駕駛莊某之自用小貨車以時速五十公里高
速自後方予以衝撞，是渠等係共同基於殺人之犯意而為之，已屬
明確。彼等以上述手段，致莊瑞寶受有上開重創後，並駕車載送
將之棄置於靜僻處路邊，事後經巡邏警車發現送醫急救，莊某仍
於三小時餘後之翌日上午一時許傷重不治死亡，則甲○○、乙○
○二人顯有殺人之故意，且渠等之殺人行為與莊瑞寶之死亡結果
間，具有相當之因果關係，至為明顯。再以莊瑞寶曾於九十一年
十月十九日下午八時十六分六秒許，撥打行動電話向119 勤務中
心呼救，自述遭劫，經台灣高雄地方法院檢察署檢察官於九十二
年一月七日勘驗當時之錄音內容如下：「（119：119你好）莊：
119，我中洲要報案，漁港這，我讓人搶劫；（119：什麼事情）
莊：119搶劫，中洲分局派出所；（119：搶劫嗎？哪裡啦……喂
……）莊：啊……（疑似被打時所發出的聲音）……（斷線）」
，有該錄音帶勘驗筆錄附卷可稽，核與甲○○供稱乙○○見莊瑞
寶有反抗及逃跑之行為，隨即以扣案鐵管猛烈攻擊等情相符，復
由甲○○駕該自用小貨車自後追撞莊某，足證乙○○、甲○○係
見莊瑞寶逃跑、抵抗，並以行動電話撥打119 電話報案，乃進而
萌生予以殺害之決意至明。依甲○○於警詢中供稱伊與乙○○於
案發前四、五天，因沒錢買毒品，遂提議佯以賣香菸予莊瑞寶為
名，將其誘出，再伺機持鐵管予以毆擊，而搶其金錢，嗣於案發
當日下午四時許，伊先至莊某店外與其約定見面時間、地點，再
於當日下午六時許，與乙○○各騎腳踏車至旗津漁市場確定下手
行搶地點，又於當日夜間八時許，在旗津海岸公園與莊瑞寶見面
後，由莊某駕駛自用小貨車附載伊至旗津漁市場，乙○○則事先
在漁市場內埋伏等候，俟伊下車假裝拿香菸（事實上並無香菸）
之際，乙○○即持扣案鐵管衝出毆擊莊某等語。乙○○亦於初次
警詢中自承謀議既定後，伊與甲○○約定在旗津漁市場下手，即
在旗津漁市場附近找了一支鐵管（即扣案鐵管），等甲○○及莊
瑞寶出現後，甲○○就以手勢招呼伊以鐵管攻擊莊某身體；又稱
伊於案發當日下午六時許起至夜間九時許止，均與甲○○在一起
；伊不認識莊瑞寶，搶劫人選及地點係甲○○決定的，時間係甲
○○告訴伊，伊提前於當日夜間七時三十分許，到達旗津漁市場
之案發地點，負責持鐵管攻擊莊瑞寶，亦係甲○○決定，甲○○
則負責將莊某約至旗津漁市場，渠二人將莊某拖下車棄置時，莊
某一直抓著伊衣服，伊即持扣案鐵管毆其手臂等語。渠嗣於偵查
中供承「（問：是否你與甲○○事先協議搶莊瑞寶？）答：是甲
○○說要賣東西，我不認識莊……」等語。參酌甲○○、乙○○
二人對渠等強盜莊瑞寶身上現金後，於各分得一萬六千五百元及
一萬七千三百元後，皆購買毒品施用耗費殆盡一節均已坦承不諱
，彼二人分別有違反麻醉藥品管理條例、肅清煙毒條例等案件前
案紀錄，並有台灣高雄地方法院檢察署刑案資料查註紀錄表、全
國施用毒品案件紀錄表、台灣高等法院被告全國前案紀錄表及原
審法院被告院內索引卡紀錄表各一份附卷足參。是甲○○、乙○
○二人顯為購買毒品解毒癮而預謀強盜莊瑞寶財物甚明。而渠等
謀議強盜之時，即已謀定由乙○○持預藏之鐵管毆擊莊瑞寶，此
部分復據甲○○於警詢自白在卷。則甲○○、乙○○二人自始就
強盜莊瑞寶財物，而由乙○○預藏扣案鐵管，持以毆打莊某，再
下手強盜，應有犯意聯絡，至為明確。為其所憑認定之依據及得
心證之理由，並據以認甲○○、乙○○二人否認有殺害莊瑞寶犯
意，甲○○辯稱伊駕自用小貨車在後面追，係欲阻止乙○○追打
莊瑞寶，因疏未注意，而於漁市場門口轉彎處撞到莊瑞寶及乙○
○辯稱伊毆打莊瑞寶後，在莊某後面跑，係要逃離現場，並非追
打莊某，嗣於漁市場門口聽見甲○○駕駛自用小貨車撞到莊瑞寶
，始依陳某叫喚，共同將莊某抬上小貨車各云云，均屬卸責之詞
，不足採信之理由。復以乙○○九十一年十月三十一日、同年十
一月一日、同年十一月十九日（第三次警詢）之警詢陳述，經原
審受命法官於準備程序中勘驗各該錄音內容結果，認詢問之警察
語氣平和，並無強暴、脅迫之不法情事，乙○○答覆內容與筆錄
記載亦無不合。而乙○○於九十一年十一月十九日第四次警詢筆
錄，固無錄音帶可憑，惟渠於當日被借提後返回檢察署，經檢察
官訊問時，已表明該次警詢所言實在，未遭刑求。另甲○○於九
十一年十一月十五日之警詢筆錄，就第十一個問題之問答過程，
經原審受命法官勘驗其錄音帶結果：「此部分並非警察陳述問題
完畢後，甲○○即一次連續回答如筆錄記載之答覆內容，其間甲
○○答稱：『當時開車速度慢慢的』，警察質疑死者肺部瘀血甚
多，速度可能不快嗎？當時的情形你都不會緊張，那麼冷靜，開
車還慢慢的，有可能嗎？」，此詢問之員警對被詢問人之答覆認
與常理有違，自得就此再質問，被詢人仍得據實回答，並不因此
即認警員未予自由陳述之機會或有何誘導詢問情事。且甲○○第
一次警詢時間為九十一年十一月十五日十六時五十五分至同日十
七時四十分，第二次警詢則為同日十九時五十分至隔日零時二十
五分，此有該二份筆錄在卷可按，此二次詢問間有適當之間隔，
應無疲勞詢問之情事，因認甲○○、乙○○二人警詢自白之陳述
，並無渠等辯護人所指非任意性及疲勞詢問情事。再依甲○○於
九十一年十一月十五日警詢時，已坦承係因無錢買毒品，乃圖以
賣香菸為由，誘騙莊瑞寶至案發現場加以強盜財物無誤，足證渠
既意在強盜，自無依約攜帶香菸至上開漁市場之理，且渠倘有香
菸可賣予莊某，即可正當向其取得款項，更無預謀由乙○○埋伏
該處，以預藏鐵管攻擊莊某強盜財物之必要。而就甲○○於原審
辯稱伊並非有意誘騙莊某前來予以強盜財物，伊確將欲賣予莊某
之香菸藏放在漁市場之四角形垃圾箱內，但案發後該香菸已不見
了等語，加以指駁。另對甲○○、乙○○二人辯稱渠等原先係要
將莊瑞寶送醫，因看見警方巡邏車來害怕，才繞小道將莊某棄置
路邊云云，係以渠等既已避過警車，警車當時並未發現渠等所駕
小貨車有何不法，何以不繼續將莊某送醫，卻於夜間將之棄置靜
僻處路邊，乃認所辯不足採納。且以渠等雖辯稱彼二人將莊瑞寶
棄置路邊是要讓警察或由他人發現將之送醫及於原審前次更審審
理時又辯謂渠等將莊某抬上車，準備送醫，因途中遇警臨檢，後
方又有警方巡邏車，渠等乃將莊某抬下放於路邊，俾讓後方之警
員發現將之送醫等語，惟經質之乙○○如何知道後面有警車，渠
答稱：「我們從巷子出來，即看見警車在我們後面約幾十公尺，
中間沒有車。」，則彼等若能看見警車在其後方幾十公尺處，停
車將莊瑞寶抬下放於路邊之過程，不但完全暴露於後方警車視線
範圍，且渠等未完成上開棄置行為，恐已遭警方當場逮捕，因認
渠二人此項辯解，乃臨訟卸責之詞。渠等本件犯行事證至為明確
。再說明刑法上之結合犯，乃係將二個以上之獨立犯罪行為，依
法律規定結合成一罪，其主行為為基本犯罪，舉凡利用基本犯罪
之時機，而起意為其他犯罪，即可成立結合犯，至他罪之意思，
不論起於實行基本行為之初，即為預定之計畫或具有概括之犯意
，抑或出於實行基本行為之際，而新生之犯意，亦不問其動機如
何，祇須二行為間，時間上有銜接性，地點上有關聯性，即可認
與結合犯之要件相當。故刑法第三百三十二條第一項之強盜而故
意殺人罪，僅須行為人利用強盜之犯罪時機，而故意殺害被害人
，其強盜行為與故意殺人行為間即互有關聯，得成立強盜而故意
殺人罪之結合犯，並不以強盜與故意殺人間，須事先有犯意聯絡
或出於預定之計畫為必要。本件甲○○、乙○○二人事前已謀議
強盜莊瑞寶財物，而於強盜行為實行中，因見莊某反抗及以行動
電話打119 勤務中心電話報警，乃進而起意共同將之殺害，並於
莊瑞寶受重創後無力反抗時，強取其口袋內之金錢。因認渠二人
所為，均係犯刑法第三百三十二條第一項之強盜而故意殺人罪。
渠等就該犯罪事實有犯意聯絡及行為之分擔，均為共同正犯。另
以甲○○曾於八十年十月間，因違反肅清煙毒條例案件，經台灣
高雄地方法院於八十一年六月十八日判處有期徒刑三年五月確定
，旋經通緝，於八十二年三月十一日到案入監執行；又於八十二
年二月間，因違反麻醉藥品管理條例案件，經同院於八十二年六
月十一日，以八十二年度易字第三三三二號刑事判決判處有期徒
刑八月確定，二案接續執行，至八十四年二月二十七日縮短刑期
假釋出監；八十四年八月間，復因違反麻醉藥品管理條例案件，
經同院於八十四年十二月二十六日判處有期徒刑六月確定，於八
十五年三月二十三日入監執行，並執行撤銷假釋後之殘刑，於八
十六年十一月五日縮短刑期假釋出監，刑期至八十七年七月五日
屆滿，未經撤銷假釋，以已執行論；而乙○○曾於八十三年一月
間，因違反肅清煙毒條例案件，經原審法院以八十三年度上訴字
第一六八四號判處有期徒刑三年二月確定，並於八十四年二月二
十四日入監執行，八十五年十一月二十二日縮短刑期假釋出監，
至八十七年三月十五日屆滿，未經撤銷假釋，以已執行論，此有
各該台灣高等法院被告全國前案紀錄表在卷可按，渠二人俱因前
受有期徒刑執行完畢，於五年以內再故意犯本件強盜而故意殺人
罪，均為累犯，因該罪之法定本刑為死刑、無期徒刑，依法均不
得加重。並以甲○○、乙○○二人係於實行強盜時，因見莊瑞寶
逃跑，並以行動電話打119 號電話報警，恐事跡敗露，始起意將
之殺害，第一審判決認渠等自始即有殺害莊某犯意，尚有違誤。
因而將第一審判決關於甲○○及乙○○強盜故意殺人部分撤銷，
經適用刑法第二十八條、第三百三十二條第一項、第四十七條及
第三十七條第一項規定，對甲○○、乙○○二人均論以共同強盜
而故意殺人（皆累犯）罪，並審酌渠等分別有上開前科紀錄，素
行均屬不端，正值青壯之年，不思循正當合法途徑謀生，因無錢
購買毒品解癮，即事前謀議強盜莊瑞寶財物，甚至在強盜取財過
程中，為達目的及避免事跡敗露，進而予以殺害，使莊某之配偶
及三名年幼子嗣（分別為八十、八十四及八十八年次），頓失所
怙，家庭經濟重心亦驟然偏倚，迄今仍未給予賠償及甲○○、乙
○○二人均長期施用毒品，因毒癮戒絕不易，為籌取購買毒品費
用，而出此下策，渠等本意僅在強盜財物，原無將莊瑞寶殺害之
意，嗣因見其報警，恐遭查獲，一時情急，始起意將之殺害，其
中甲○○事後已坦認有開車追撞莊某，乙○○亦承認有持鐵管予
以毆打，而其等所以迄未與莊某家屬和解，係因事實上無能力賠
償所致等一切情狀，乃認渠二人尚未至天良盡喪，而有剝奪其等
生命權，使與社會永久隔離必要，爰均量處無期徒刑，併均依法
宣告褫奪公權終身。復說明扣案之鐵管一支，雖係甲○○、乙○
○二人供強盜故意殺人犯罪所用之物，然並非渠等所有；至扣案
之短袖花襯衫、藍色牛仔褲各一件及休閒鞋一雙，係甲○○所有
，扣案球鞋一雙係乙○○所有，然均非屬違禁物，亦非因本件犯
罪所得或供犯罪所用、預備之物，業據甲○○、乙○○供明在卷
，爰不併為沒收諭知。經核其認事用法均無違誤。原判決於理由
內已依憑莊瑞寶所受傷害，其中背部受多處挫擦傷、胸部挫傷併
血胸、氣胸、左右肋骨連續性骨折、左後肋骨連續性骨折、左右
後肋骨膜肌嚴重出血、肺臟後部出血及背部肌肉嚴重出血等情，
核與甲○○於警詢自白渠駕駛自用小貨車以五十公里時速由後撞
擊莊某背部乙節吻合，因認莊某係在直立奔跑中遭甲○○駕車以
時速五十公里之高速自後方猛烈撞擊後倒地，致受有背部、胸部
等「面的接觸」重創。並說明莊瑞寶遭甲○○駕車自後猛烈撞擊
後，應係隨原有奔跑方向及甲○○所駕駛自用小貨車之行進方向
之作用力撲倒在地。該自用小貨車車頭下方部位設有圓柱形鋼管
防撞保險桿，該鋼管保險桿並非全部裸露鋼管，其中央大部分有
塑膠或橡膠材質之非圓形包裹物，僅左右兩側裸露少部分鋼管而
已，其車頭（含保險桿、擋風玻璃及鈑金等）部分皆無沾染有明
顯血跡，此觀之該部自用小貨車照片自明，另高雄市政府警察局
刑事鑑識中心並未發現自用小貨車車頭部分有血跡反應而予採集
，亦有高雄市政府警察局刑案現場勘查採證物品清單附卷足憑，
因認莊瑞寶係受該自用小貨車撞擊後卡在底盤下，為甲○○、乙
○○二人拖出，是渠頭部之左後頂部、枕部撕裂傷及顱骨直徑約
三．五公分圓形凹陷性骨折，應非由甲○○駕車自後方撞擊所致
。而原判決對莊瑞寶係因頭部鈍器傷傷重不治死亡，亦於理由內
說明該扣案鐵管乃一外圓直徑三．三公分、內圓直徑二．七公分
，重二．五公斤之沈重空心鐵管，業經原審前次更審時當庭勘驗
秤重測量無誤，台灣高雄地方法院檢察署法醫師解剖複驗莊瑞寶
屍體後發現其左後頂部之一圓形凹陷性骨折，直徑約三．五公分
，死因為頭部鈍器傷，有前揭解剖紀錄報告及解剖複驗照片在卷
可證，相較於扣案鐵管之外圓直徑雖有０．二公分差距，然乙○
○以該鐵管用力攻擊莊某頭部，造成圓型凹陷性骨折，因鐵管與
人體皮膚、骨頭強力接觸，必造成皮膚、骨頭受擠壓外擴，是該
左後頂部凹陷性骨折應係扣案鐵管重擊所造成，亦可認定。則乙
○○於原審此次更審主張莊瑞寶致命之頭部鈍器傷係甲○○駕駛
小貨車由後予以追撞所致，且質疑渠所持扣案鐵管外圓直徑為三
．三公分，能否造成莊某頭部直徑約三．五公分之圓形凹陷性骨
折？不無疑問，乃聲請原審就該案發時莊瑞寶所駕駛自用小貨車
之底盤為勘驗及向法務部法醫研究所函查，然原審對此既已於判
決內詳予說明如上，其未再依乙○○聲請，為無益之調查，要無
證據調查職責未盡之違誤。又原判決於理由內就認定甲○○、乙
○○二人原係基於強盜莊瑞寶財物犯意，而以出售香菸為由，由
甲○○出面將莊某誘出，嗣於乙○○持鐵管著手強盜時，因莊某
反抗，且以行動電話打119 電話報警，渠等恐事跡敗露，乃起殺
人犯意，聯手由乙○○持鐵管毆擊渠頭部要害等處及由甲○○駕
自用小貨車由後猛力予以追撞，致莊某傷重不治等情，已詳予說
明其認定之依據及其心證理由。依甲○○、乙○○二人原先之謀
議，係以分工之方式達成強盜財物目的，故由陳某以出售香菸為
由，將莊某誘出，再由乙○○埋伏於案發現場，持鐵管施強暴以
強盜其財物，此項謀議倘遂行無礙，則陳某僅係出面邀約莊某為
香菸交易，或可避免捲入強盜嫌疑，是要不能因本件係由與莊某
認識之甲○○出面邀約為香菸交易，即認原判決該事實認定有悖
常理。且莊瑞寶遭乙○○持鐵管毆擊及甲○○駕駛小貨車由後猛
烈追撞後，已身受重傷，奄奄一息，而渠等抬莊某登上小貨車後
，係將之置於右前座地板處，已在負責駕車之甲○○目視範圍內
，衡情莊某應無再行使用行動電話求救可能，況該行動電話係於
案發當日晚上十時許，在該案發現場旗津漁市○○○○路邊，經
路過之蔡萬安、孫金每夫婦發現拾獲，已經渠等於警詢供陳屬實
，益證莊某於案發當晚八時十六分六秒以其行動電話打至119 該
通求救電話，應係渠在該旗津漁市場遭強盜時所撥打無誤。是原
判決事實認定甲○○、乙○○二人於案發現場，因見莊瑞寶反抗
，且以行動電話報案求救，乃萌生殺人犯意，要與經驗法則無悖
，亦無何證據調查職責未盡及理由不備可言。是檢察官及乙○○
分別以上情具狀指摘原判決違背法令，以及檢察官循莊瑞寶家屬
請求，就原審判處甲○○、乙○○二人無期徒刑，已加審酌說明
之理由，以渠二人強盜殺人惡性重大，罪無可逭，原判決未處以
極刑為不當，指摘原判決有理由不備及理由矛盾之違法，亦無可
採。而甲○○雖未提起上訴，原審以其係判處無期徒刑案件，乃
依職權逕送審判，視為渠已提起上訴。渠等上訴均無理由，俱應
予駁回。
據上論結，應依刑事訴訟法第三百九十六條第一項，判決如主文。
中    華    民    國  九十六  年    三    月    八    日
                      最高法院刑事第七庭
                          審判長法官  張  淳  淙
                                法官  劉  介  民
                                法官  張  春  福
                                法官  洪  昌  宏
                                法官  蔡  彩  貞
      本件正本證明與原本無異
                                      書  記  官
中    華    民    國  九十六  年    三    月   十五   日
                                                      Ｋ
附錄：本件論罪法條
刑法第三百三十二條第一項
犯強盜罪而故意殺人者，處死刑或無期徒刑。
